ACORDAO-COMPLETO-2340183

ACÓRDÃO 504/2020 ATA 1/2020 - PRIMEIRA CÂMARA

VISTOS, relatados e discutidos estes autos de recursos de reconsideração interpostos por Shirlene Dantas Gadelha, Luiz Carlos Chaves da Silva, Jairo George Gama, Hermes Galvão de Sá Filho e por José Carlos Maciel de Carvalho, contra o Acórdão 1713/2015-TCU-Primeira Câmara, mantido pelo Acórdão 6086/2016-TCU-Plenário (relator Ministro Benjamin Zymler) ,
	ACORDAM os Ministros do Tribunal de Contas da União, reunidos em Sessão da Primeira Câmara, ante as razões expostas pelo Relator e com fundamento nos artigos 32, inciso I, e 33 da Lei 8.443/1992, em:
	9.1. não conhecer do recurso interposto por José Carlos Maciel de Carvalho;
	9.2. conhecer dos recursos interpostos por Shirlene Dantas Gadelha, Luiz Carlos Chaves da Silva, Jairo George Gama e por Hermes Galvão de Sá Filho para, no mérito, negar-lhes provimento;
	9.3. dar ciência desta deliberação aos recorrentes.

Recurso de reconsideração interposto por Hermes Galvão de Sá Filho,Jairo George Gama,Luiz Carlos Chaves da Silva,Shirlene Dantas Gadelha contra decisão do Acórdão 1.713/2015-TCU-1ª Câmara

Primeira Câmara

Prefeitura de João Pessoa - PB.

3. Interessados/Responsáveis/Recorrentes:
3.1. Interessados: Controladoria-geral da União (vinculador) (26.664.015/0001-48); Prefeitura Municipal de João Pessoa - PB (08.778.326/0001-56)
3.2. Responsáveis: Abraão Cavalcanti de Lacerda (XXX.297.894-XX); Antônio Augusto de Arroxelas Macêdo (XXX.590.024-XX); Antônio Hervázio Bezerra Cavalcanti (XXX.040.194-XX); Antônio de Pádua Leite Ramalho (XXX.549.844-XX); Arnaldo Luiz Rosas de Albuquerque (XXX.701.674-XX); Berlandia Ferreira Lima (XXX.137.874-XX); Cícero de Lucena Filho (XXX.488.324-XX); Dimas Gomes de Araújo (XXX.840.387-XX); Eudes Dutra de Lima (XXX.875.644-XX); Flávia de Oliveira Lopes Cahino (XXX.927.494-XX); Guilherme Travassos Sarinho (XXX.138.674-XX); Hermes Galvão de Sá Filho (XXX.878.384-XX); Inaldo de Souza Brito (XXX.300.014-XX); Jairo George Gama (XXX.495.934-XX); Jetmed Comercio e Servicos Ltda. (05.399.426/0001-83); José Carlos Maciel de Carvalho (XXX.152.544-XX); Key France de Paula Maia (XXX.442.194-XX); Liomar Lira Mendes Braga (XXX.326.104-XX); Lizete Vieira Lopes (XXX.376.484-XX); Luiz Carlos Chaves da Silva (XXX.946.904-XX); Luiz Gonzaga do Nascimento (XXX.954.384-XX); Maria José Brito Tavares (XXX.638.094-XX); Maria das Graças Andrade Diniz (XXX.120.604-XX); Otávio Antônio Azevedo de Sá Leitão (XXX.543.494-XX); Pedro Gomes Bessa (XXX.821.204-XX); Prefeitura Municipal de João Pessoa - PB (08.778.326/0001-56); Ricardo José Brindeiro de Araújo (XXX.906.314-XX); Roseana Maria Barbosa Meira (XXX.489.534-XX); Shirlene Dantas Gadelha (XXX.069.654-XX); Simone de Figueiredo Vanderlei (XXX.843.494-XX); Temístocles Batista Cavalcanti (XXX.258.364-XX); Wilka Rodrigues de Medeiros (XXX.379.804-XX)
3.3. Recorrentes: Shirlene Dantas Gadelha (XXX.069.654-XX); Luiz Carlos Chaves da Silva (XXX.946.904-XX); Jairo George Gama (XXX.495.934-XX); Hermes Galvão de Sá Filho (XXX.878.384-XX).

13.1. Ministros presentes: Benjamin Zymler (na Presidência), Walton Alencar Rodrigues (Relator), Bruno Dantas e Vital do Rêgo.
13.2. Ministro-Substituto presente: Weder de Oliveira.

WALTON ALENCAR RODRIGUES

Ministro Benjamin Zymler.

Adoto, como relatório, instrução cuja proposta foi acolhida pelo escalão dirigente da Secretaria de Recursos e pelo Ministério Público junto ao TCU:
	INTRODUÇÃO
1.	Trata-se de recursos de reconsideração (peças 249, 313, 315 e 316) interpostos por Shirlene Dantas Gadelha, responsável por adiantamentos, Luiz Carlos Chaves da Silva, ex-Chefe da seção de compras e responsável por adiantamentos, Jairo George Gama, ex-Diretor administrativo e financeiro, e Hermes Galvão de Sá Filho, ex-Secretário municipal de saúde, contra o Acórdão 1713/2015-TCU-Primeira Câmara (peça 232) , retificado, por erro material, pelo Acórdão 4975/2015-TCU-Primeira Câmara (peça 247) , da relatoria do Ministro Benjamin Zymler, proferido nos seguintes termos. Destacam-se os itens atingidos pelo efeito suspensivo do recurso:
	VISTOS, relatados e discutidos estes autos de tomada de contas especial instaurada em atenção ao subitem 9.2 do Acórdão 546/2009-TCU-Plenário, lavrado no âmbito do TC Processo 029.611/2006-4, que trata de representação formulada pela Controladoria Geral da União no Estado da Paraíba acerca de supostas irregularidades ocorridas na Secretaria Municipal de Saúde de João Pessoa/PB, apontadas no Relatório de Ação e Controle 000190.019939/2005-71,
	ACORDAM os Ministros do Tribunal de Contas da União, reunidos em Sessão da Primeira Câmara, ante as razões expostas pelo Relator, em:
9.1. considerar revéis o Município de João Pessoa, o Sr. Dimas Gomes de Araújo e a Sra. Key France de Paula Maia, de acordo com o art. 12, § 3º, da Lei 8.443/1992;
9.2. excluir da relação processual as sociedades empresárias Medcenter Comércio e Serviços Ltda., Vitrans Limpeza e Conservadora de Imóveis Ltda. - ME e Maxmed Comercio de materiais Médicos Ltda.;
9.3. nos termos do arts. 1º, inciso I; 16, inciso II; 18 e 23, inciso II, da Lei 8.443/1992, c/c os arts. 1º, inciso I; 208 e 214, inciso II, do Regimento Interno/TCU, julgar regulares com ressalva as contas dos Srs. Antonio Augusto de Arroxelas Macedo, Antonio de Pádua Leite Ramalho, Antonio Hervázio Bezerra Cavalcanti, Dimas Gomes de Araújo, Eudes Dutra de Lima, Guilherme Travassos Sarinho, Key France de Paula Maia, Inaldo de Souza Brito e Maria das Graças Andrade Diniz, dando-lhes quitação;
9.4. com fundamento nos arts. 1º, inciso I; 16, inciso III, alínea "c"; 19 e 23, inciso III, todos da Lei nº 8.443/1992, julgar irregulares as contas dos Srs. Arnaldo Luiz Rosas de Albuquerque, Hermes Galvão de Sá Filho, Jairo George Gama, José Carlos Maciel de Carvalho, Luiz Carlos Chaves da Silva e Shirlene Dantas Gadelha e da sociedade empresária Jetmed Comércio e Serviços Ltda. e condená-los ao pagamento das quantias a seguir especificadas, com a incidência dos devidos encargos legais, calculados a partir das datas correspondentes até o efetivo recolhimento, na forma da legislação em vigor:
9.4.1. Sra. Shirlene Dantas Gadelha:
	Valor histórico (R$) 
	Data de ocorrência

	50,00
	9/3/2004

	1.500,00
	28/10/2004

	1.000,00
	28/11/2004

	9.4.2. Sr. Luiz Carlos Chaves da Silva:
	Valor Histórico (R$) 
	Data de ocorrência

	190,00
	9/4/2003

	1.500,00
	30/6/2003

	360,00
	12/9/2003

	680,00
	24/12/2003

	600,00
	5/3/2004

9.4.3. Srs. Arnaldo Luiz Rosas de Albuquerque e Hermes Galvão de Sá Filho e Jetmed Comércio e Serviços Ltda.:
	Valor Histórico (R$) 
	Data de ocorrência

	2.000,00
	14/9/2004

9.4.4. Srs. José Carlos Maciel de Carvalho e Hermes Galvão de Sá Filho e Jetmed Comércio e Serviços Ltda.:
	Valor Histórico (R$) 
	Data de ocorrência

	3.300,00
	15/7/2004

	3.300,00
	15/9/2004

	4.099,90
	15/7/2004

	4.099,90
	14/9/2004

	9.4.5. Srs. Jairo George da Gama e Hermes Galvão de Sá Filho e Jetmed Comércio e Serviços Ltda.:
	Valor Histórico (R$) 
	Data de ocorrência

	2.000,00
	15/7/2004

	2.000,00
	14/9/2004

	9.4.6. Sr. Hermes Galvão de Sá Filho e Jetmed Comércio e Serviços Ltda.:
	Valor Histórico (R$) 
	Data de ocorrência

	3.000,00
	15/7/2004

	3.000,00
	14/9/2004

	2.000,00
	15/7/2004

9.5. fixar o prazo de 15 (quinze) dias, a contar da data da notificação, para que os responsáveis de que trata o subitem anterior comprovem, perante o Tribunal, o recolhimento das referidas quantias aos cofres do Fundo Municipal de Saúde do Município de João Pessoa, nos termos do art. 23, inciso III, alínea "a", da Lei 8.443/1992 c/c o art. 214, inciso III, alínea "a", do Regimento Interno do TCU (RI/TCU) ;
9.6. autorizar a cobrança judicial das dívidas, caso não atendidas as notificações, nos termos do art. 28, inciso II, da Lei 8.443/1992;
9.7. autorizar, desde já, caso venha a ser solicitado, o parcelamento das dívidas em até 36 (trinta e seis) parcelas mensais, nos termos do art. 217 do RI/TCU, com a incidência sobre cada parcela dos devidos encargos legais até o efetivo pagamento, esclarecendo que a falta de pagamento de qualquer parcela importará no vencimento antecipado do saldo devedor (§ 2º do art. 217 do RI/TCU) ;
9.8. fixar novo e improrrogável prazo de 15 (quinze) dias, a contar da notificação, com fundamento no art. 12, §§ 1º e 2º, da Lei 8.443/1992 e art. 202, §§ 2º e 3º, do Regimento Interno, para que o Município de João Pessoa efetue e comprove, perante este Tribunal, o recolhimento da quantia a seguir especificada aos cofres do Fundo Municipal de Saúde de João Pessoa atualizada monetariamente a partir da data indicada até a data do efetivo recolhimento, na forma prevista na legislação em vigor:
	Valor Histórico (R$) 
	Data de ocorrência

	7.800,00
	6/10/2005

	3.119,40
	2/5/2005

	825,00
	1/9/2005

	1.690,00
	10/8/2005

	1.146,05
	11/10/2005

	48,52
	29/3/2005

	198,37
	25/5/2005

	6.600,00
	8/9/2005

	522,00
	25/8/2005

	900,00
	1/12/2005

	57,30
	11/4/2005

	30,20
	18/3/2005

	5.498,25
	23/11/2004

9.9. dar ciência da presente deliberação aos responsáveis indicados nos itens 9.2, 9.3 e 9.4, ao Município de João Pessoa e à Procuradoria da República no Estado da Paraíba, neste caso, nos termos do art. 16, § 3º, da Lei nº 8.443/1992 c/c o art. 209, § 7º, do Regimento Interno do TCU, para a adoção das medidas que entender cabíveis.
HISTÓRICO
2.	Cuidam os autos de tomada de contas especial instaurada em atenção ao subitem 9.2 do Acórdão 546/2009-TCU-Plenário (peça 2, p. 19-20) , lavrado no âmbito do TC Processo 029.611/2006-4, que apurou a ocorrência de várias irregularidades na Secretaria Municipal de Saúde do município de João Pessoa (PB) , apontadas no Relatório de Ação e Controle 000190.019939/2005-71 (peça 1, p. 3-143) , da Controladoria-Geral da União na Paraíba (CGU/PB) .
3.	Os trabalhos desenvolvidos pela CGU, no período de 8 de maio a 28 de julho de 2006, em atendimento à solicitação da Superintendência da Polícia Federal no estado da Paraíba, consistiram na análise da aplicação dos recursos federais repassados ao município para o desenvolvimento das ações de saúde preconizadas no âmbito do Sistema Único de Saúde (SUS) referentes aos exercícios de 2001 a 2005.
4.	Para o escopo desta instrução, importa analisar os atos apontados como irregulares atribuídos aos recorrentes, os quais foram regularmente notificados pelos ofícios de citação constantes da peça 119 (páginas 10-12, 25-27, 34-38 e 43-44) . Todos eles apresentaram suas alegações de defesa, que se encontram anexadas às peças 122, 126, 127 e 138.
5.	As defesas foram examinadas pela Secex/PB, mediante a instrução acostada à peça 208, na qual se concluiu (parágrafo 22) que os responsáveis (recorrentes) não lograram êxito em elidir as seguintes irregularidades:
5.1. Shirlene Dantas Gadelha (parágrafos 8 a 8.6 da instrução) - ato impugnado: aplicou recursos do Piso de Atenção Básica em finalidade diversa da estabelecida em norma, ao autorizar o pagamento de despesas com o fornecimento de refeições e com serviços de locação de mesas, cadeiras e toalhas (subitem 2.1.1.6.7 do relatório da CGU - peça 1, p. 20-21) , no âmbito dos adiantamentos concedidos a ela sob os números 005/2004 (peça 112) e 102/2004 (peça 35, p.13 à peça 38, p. 25) .
5.2. Luiz Carlos Chaves da Silva (parágrafos 10 a 10.6 da instrução) - ato impugnado: aplicou recursos do Piso de Atenção Básica em finalidade diversa da estabelecida em norma, ao autorizar o pagamento (notas fiscais e recibos na peça 94, p. 34-36, 98-100, 140-142; na peça 95, p. 36-38 e na peça 115, p. 166-168) de flores, restaurante e gêneros alimentícios, no âmbito dos adiantamentos concedidos a ele 62/2003, 84/2003, 118/2003, 42/2004 e 63/2003.
5.3. Jairo George da Gama (parágrafos 14 a 14.5 da instrução) - ato impugnado: atestou, em duplicidade, a execução de serviços, no valor de R$ 4.000,00, supostamente executados no Hospital Valentina Figueiredo pela empresa Jetmed Comércio e Serviços Ltda., relativos ao convite 27/2004 (subitem 2.1.4.17 do relatório da CGU - peça 1, p. 136-137) - ordens de pagamentos e notas fiscais (fls. 6.120, 6.122, 6.128, 6.130, 6.158/6.160 e 6.162 - anexo 3, vol. 30 - peça 108) .
5.4. Hermes Galvão de Sá Filho (parágrafos 13.4 a 13.15 da instrução) - atos impugnados: a) solidariamente com o Sr. José Carlos Maciel de Carvalho e a empresa Jetmed Comércio e Serviços Ltda.: autorizou, em duplicidade, o pagamento, com recursos do PAB, de serviços, nos valores de R$ 6.600,00 e R$ 8.199,80, à empresa Jetmed Comércio e Serviços Ltda., por força do convite 27/2004 da Prefeitura Municipal de João Pessoa-PB; b) solidariamente com a empresa Jetmed Comércio e Serviços Ltda.: autorizou, em duplicidade, o pagamento, com recursos do Programa Atenção Hospitalar e Ambulatorial do SUS/ Atenção à Saúde nos Estados e Municípios habilitados em Gestão Plena, de serviços, no valor de R$ 10.000,00, à empresa Jetmed Comércio e Serviços Ltda., por força do convite 27/2004 (subitem 2.1.4.17 do relatório da CGU) - ordens de pagamentos e notas fiscais às fls. 6.120, 6.122, 6.128, 6.130, 6.158/6.160 e 6.162, todos do anexo 3, vol. 30 (peça 108) ; c) solidariamente com o Sr. Jairo George Gama e a empresa Jetmed Comércio e Serviços Ltda.: autorizou, em duplicidade, o pagamento, com recursos do Programa Atenção Hospitalar e Ambulatorial do SUS/Atenção à Saúde nos Estados e Municípios habilitados em Gestão Plena, de serviços supostamente realizados no Hospital Valentina Figueiredo, no valor de R$ 4.000,00, pela empresa Jetmed Comércio e Serviços Ltda., relativos ao convite 27/2004 (subitem 2.1.4.17 do relatório da CGU) - ordens de pagamentos e notas fiscais às fls. 6.120, 6.122, 6.128, 6.130, 6.158/6.160 e 6.162, todos do anexo 3, vol. 30 (peça 108) ; d) solidariamente com o Sr. Arnaldo Luiz Rosas de Albuquerque e a empresa Jetmed Comércio e Serviços Ltda.: autorizou, em duplicidade, o pagamento, com recursos do Programa Atenção Hospitalar e Ambulatorial do SUS/ Atenção à Saúde nos Estados e Municípios habilitados em Gestão Plena, de serviços supostamente realizados no Complexo Hospitalar Humberto da Nóbrega, no valor de R$ 2.000,00, pela empresa Jetmed Comércio e Serviços Ltda., relativos ao convite 27/2004 (subitem 2.1.4.17 do relatório da CGU) - ordens de pagamentos e notas fiscais às fls. 6.120, 6.122, 6.128, 6.130, 6.158/6.160 e 6.162, todos do anexo 3, vol. 30 (peça 108) .
6.	O Tribunal, ao apreciar o feito, aquiesceu às conclusões da Unidade Técnica de origem, proferiu o acórdão ora impugnado, nos termos transcritos no primeiro parágrafo desta instrução, de forma a julgar irregulares as contas dos recorrentes, com amparo no art. 16, inciso III, alínea "c", da Lei 8.443/1992, e condená-los ao pagamento das quantias consignadas pela Secex/PB.
7.	Os recorrentes interpuseram os recursos de reconsideração (peças 249, 313, 315 e 316) , que serão examinados a seguir, por meio dos quais pleiteiam o julgamento de suas contas como regulares, bem como que sejam afastadas as condenações em débito que lhes foram impostas.
EXAME DE ADMISSIBILIDADE
8.	Reiteram-se os exames preliminares de admissibilidade realizados pela Serur (peças 381 a 385) , ratificados pelo Exmo. Ministro Augusto Sherman Cavalcanti (peça 389) , que atuou em substituição ao Exmo. Ministro-Relator, Walton Alencar Rodrigues, para conhecer dos recursos de reconsideração (peças 249, 313, 315 e 316) , com base nos artigos 32, inciso I, e 33, da Lei 8.443/92, c/c o art. 285 do RI/TCU, suspendendo-se os efeitos referentes aos itens 9.4 (e subitens) , 9.5 e 9.6 do acórdão impugnado (peça 232) , bem como para não conhecer do recurso de reconsideração interposto por José Carlos Maciel de Carvalho (peça 376) , por ser intempestivo e não apresentar fatos novos, consoante artigo 32, inciso I e parágrafo único, da mesma lei.
EXAME DE MÉRITO
9.	Delimitação
9.1.	Constitui objeto deste recurso definir se o nível de gravidade das irregularidades atribuídas a cada um dos recorrentes (subitens 5.1, 5.2, 5.3 e 5.4) , em face de suas condutas individuais, são suficientes para ensejar as condenações em débito que lhes foram impostas.
10.	Responsabilização
10.1.	Shirlene Dantas Gadelha - responsável por adiantamentos (peça 249) 
10.1.1.	A servidora pública argumenta que o Manual para a Organização da Atenção Básica (Portaria GM/MS 3.925/98) , em seu item 3, não proíbe, de forma explícita e taxativa, que sejam pagas despesas com o fornecimento de refeições, serviços de locação de cadeira, mesas e toalhas, num evento para treinamento de integrantes de equipes do Programa Saúde da Família.
10.1.2.	Argui que se trata de despesas de custeio (serviços de terceiros) , não excluídas do rol taxativo do inciso I do Manual.
10.1.3.	Diz também que a Lei 8.080/1990 prevê que os recursos do SUS transferidos aos municípios sejam aplicados em benefício direto da saúde do cidadão, como a "capacitação de profissionais da área de saúde (...) , além de outras ações e serviços que, de forma incontroversa, contribuam direta e decisivamente para a promoção, proteção e recuperação da saúde individual e/ou coletiva".
10.1.4.	Assere que as despesas questionadas foram utilizadas para o treinamento de integrantes das 57 equipes do Programa Saúde da Família, em razão da expansão do programa, conforme mostra as fotografias acostadas mais uma vez aos autos.
10.1.5.	Defende que não houve desvio de finalidade, razão por que não se deve imputar débito. Aduz que situação similar ocorreu com Flávia de Oliveira Lopes Cahino, no TC Processo 029.611/2006-4 (representação que deu origem a esta TCE) . Na ocasião da análise das razões de justificativa apresentadas pela Sra. Flávia no âmbito desse processo (peça 294, p. 47-48 - relatório do acórdão) , foi afastada sua responsabilização, por entender que não seria exigível da responsável conduta diversa da praticada, conforme trecho da instrução transcrito na peça recursal, segundo o qual "não nos parece razoável admitir que os servidores responsáveis por adiantamentos tenham obrigação de conhecer, e observar, as normas que regem a aplicação dos recursos do PAB.".
10.1.6.	Acrescenta que consta do voto precedente ao Acórdão 546/2009-TCU-Plenário (peça 2, p. 15) que "na maioria dos casos, as despesas indevidas realizadas com recursos do PAB - seja fixo ou variável destinado a saúde da família (PSF) - ou de outros programas não indicaram a ocorrência de desvio de finalidade na aplicação dos recursos, mas de desvio de objeto, uma vez que aparentemente destinaram-se, ainda que indiretamente, à área de saúde naquele município".
10.1.7.	Por fim, salienta a recorrente que os valores envolvidos são de baixa materialidade, a infração não é grave, não houve má-fé nem dolo de sua parte, além de entender que, efetivamente, não ocorreu prejuízo ao erário.
Análise:
10.1.8.	As razões recursais aduzidas pela Srª. Shirlene podem ser acolhidas, pelo que se explicita a seguir.
10.1.9.	Verifica-se que o âmbito de atuação da recorrente se restringiu à realização de despesas por meio de adiantamentos, conforme indica a irregularidade pela qual foi condenada (transcrita no parágrafo 5.1 desta instrução) .
10.1.10.	Nesse sentido, como bem alegou a recorrente, no escopo do TC Processo 029.611/2006-4, em que foi proferido o Acórdão 546/2009-TCU-Plenário (peça 5, p. 12-13) , do qual originou esta TCE, estão presentes conclusões conflitantes com as que deram ensejo à sua condenação nesta TCE.
10.1.11.	O mencionado processo, ainda em trâmite nesta Corte, em atendimento ao item 9.3 do Acórdão 546/2009-TCU-Plenário, promoveu audiências de diversos responsáveis, dentre os quais a Srª. Shirlene Dantas e o Sr. Luiz Carlos Chaves da Silva, o que resultou em nova deliberação constante da peça 292 daquele processo (Acórdão 1189/2016-TCU-Plenário) .
10.1.12.	Constatou-se de fato que, como argumenta a recorrente, ao analisar conduta similar no bojo do processo de representação, o Tribunal afastou procedimentos tidos como irregulares atribuídos a outros agentes públicos, por terem atuado na realização de despesas por meio de adiantamentos, como se vê na transcrição abaixo de trecho do relatório que antecedeu o Acórdão 1189/2016-TCU-Plenário (peça 294, p. 47-48 daquele TC Processo 029.611/2006-4) :
8.1.3. Conforme já abordado anteriormente no subitem 5.2 desta instrução, não é permitido utilizar recursos repassados pelo Fundo Nacional de Saúde aos fundos municípios e estaduais de saúde no custeio de despesas correntes ou de capital que não sejam diretamente ligadas à execução de ações e serviços de saúde, sendo que, em se tratando de recursos do PAB, é vedada, ainda, a utilização em ações e serviços de saúde ligados à média e à alta complexidades. Desse modo, houve irregularidade na aplicação das despesas do subitem 2.1.1.4 do relatório da CGU (peça 1) , uma vez que dizem respeito a gastos com a manutenção de órgão ou entidades (SMS, Distritos Sanitários e Centros Especializados) não ligados a execução direta de ações e serviços básicos de saúde.
8.1.4. No entanto, esse tipo de irregularidade ocorrida nas diversas unidades de saúde municipais, não deve ser, a nosso ver, imputada ao agente responsável pelo suprimento de fundos que apenas efetuou a despesa e prestou contas sem qualquer orientação ou determinação em contrário por parte da administração superior do município quanto ao desvio de finalidade. (Destaques inseridos) .
 (...) 
8.1.6. Nesse sentido, no presente caso, considerando não ser exigível do responsável conduta diversa da praticada, entendemos que ele deve ser ausentado de culpa pela irregularidade em exame, uma vez não nos parece razoável admitir que os servidores responsáveis por adiantamentos tenham obrigação de conhecer, e observar, as normas que regem a aplicação dos recursos do PAB. (Grifos acrescidos) .
10.1.13.	Além do mais, encontra-se nesse mesmo relatório exame referente à conduta da própria recorrente, a respeito da qual o Tribunal sinalizou entendimento idêntico ao acima transcrito. Tal fato se verificou na análise das razões de justificativa da Srª. Shirlene presente nas páginas 74-75, da peça 294, como adiante reproduzido:
21. Razões de justificativa da Sra. Shirlene Dantas Gadelha Navarro (peças 36, págs. 3-48, e 37, págs. 1-22) 
21.1. Ato questionado 
a) realização das despesas, indicadas nos itens 1 a 6 da letra "a" do subitem 2.1.1.4 do relatório da CGU com desvio de finalidade, em dissonância com o Manual para Organização da Atenção Básica no Sistema Único de Saúde (Portaria 3.928/98) e com o entendimento firmado no subitem 8.3.1 da Decisão 600/2000-TCU-Plenário, in Ata 30/2000.
Razões de justificativa
 (...) 
Análise de mérito
21.1.4. Conforme já abordado no subitem 8.1 desta instrução, esse tipo de irregularidade ocorrida nas diversas unidades de saúde municipais, não deve ser, a nosso ver, imputada ao agente responsável pelo suprimento de fundos que apenas efetuou a despesa e prestou contas sem qualquer orientação ou determinação em contrário por parte da administração superior do município quanto ao desvio de finalidade, não estando em sua alçada a decisão de onde aplicar tais recursos. (Grifos inseridos) 
10.1.14.	Em reforço à tese aqui exposta, colhe-se excerto do voto condutor do Acórdão 2996/2016-TCU-Plenário (peça 366 do TC Processo 029.611/2006-4) , da relatoria do Ministro Benjamin Zymler, que decretou a nulidade do Acórdão 1189/2016-TCU-Plenário, por vício material insanável, e prolatou aquela decisão em substituição à primeira:
21.	Com as devidas vênias, entendo que não é o que se observa dos fatos narrados nos autos. Por exemplo, a senhora Shirlene utilizou recursos, ao longo do ano de 2004, em cerca de sessenta compras, para "instalação de persianas (R$ 14.765,00) , material de construção (R$ 12.635,95) , material de expediente (R$ 16.491,73) , material médico hospitalar (R$ 18.114,77". Não me parece adequado considerar tão somente o somatório das despesas para se concluir que houve fuga à licitação, principalmente quando se observa que elas ocorreram em lapso temporal de quase um ano e que a responsável apresentou razões de justificativas (que não foram levadas em consideração pela unidade técnica) bastante razoáveis, como, por exemplo, o fato de as despesas referentes a material de construção terem sido adquiridas "para aproximadamente 60 imóveis que serviam as equipes do Programa Saúde da Família, cujos materiais, em sua maioria, são destinados à manutenção e pequenos reparos nas unidades de saúde, que eram imprevisíveis, e voltados para a atenção básica".
22.	Ademais, não me parece razoável que esses ordenadores de despesas de suprimento de fundos sejam responsabilizados por eventuais deficiências no planejamento global das compras, cuja incumbência não lhes caberia.
10.1.15.	Importa salientar que, muito embora as irregularidades objeto da análise acima transcrita sejam diferentes da atribuída à recorrente nesta TCE (item 5.1 desta instrução) , em ambos os casos a Srª. Shirlene agiu na condição de servidora responsável por adiantamento, sendo essa a razão apontada, em tese, pelo Tribunal para elidir a irregularidade.
10.1.16.	Em face do exposto, pelas demais razões aduzidas pela recorrente e para que o Tribunal mantenha entendimento homogêneo e coerente, no caso concreto desta TCE, acerca da conduta dos servidores que atuaram como responsáveis por adiantamentos, propõe-se que seja dado provimento ao recurso de reconsideração interposto pela Srª. Shirlene Dantas Gadelha, a fim de afastar a condenação que lhe foi imposta.
10.2.	Luiz Carlos Chaves da Silva - ex-Chefe da seção de compras e responsável por adiantamentos (peça 313) 
10.2.1.	Podem-se aproveitar as conclusões da análise das razões recursais da Srª. Shirlene Dantas Gadelha (parágrafo 10.1) para se avaliar a conduta do Sr. Luiz Carlos Chaves da Silva, pois a irregularidade a ele atribuída nesta TCE (item 5.2 desta instrução) também se insere no contexto de sua atuação como responsável por adiantamentos e os argumentos recursais -  elaborados pelo mesmo advogado - também são praticamente iguais.
10.2.2.	A similaridade entre as condições desses dois recorrentes, no que se refere especificamente a essa irregularidade, pode ser aferida pelo que se verifica no conteúdo (reproduzido adiante para mais clareza) do já mencionado relatório integrante do Acórdão 1189/2016-TCU-Plenário (peça 294, p. 84-85, TC Processo 029.611/2006-4) , bem como do voto que encaminhou o Acórdão 2996/2016-TCU-Plenário (peça 366) :
25. Razões de justificativa do Sr. Luiz Carlos Chaves da Silva (peças 64, págs. 3 -53; 65, págs. 1-54; 66, págs. 1-10) 
25.1. Atos questionados
1) realização das despesas, indicadas nos itens 1 a 6 da letra "a" do subitem 2.1.1.4 do relatório da CGU com desvio de finalidade, em dissonância com o Manual para Organização da Atenção Básica no Sistema Único de Saúde (Portaria 3.928/98) e com o entendimento firmado no subitem 8.3.1 da Decisão 600/2000-TCU-Plenário, in Ata 30/2000 (em anexo, cópia das fls. 12-13) ;
11) realização das despesas, indicadas nos itens i a iii da letra "a" do subitem 2.1.1.15 do relatório da CGU, em dissonância com o Manual para Organização da Atenção Básica no Sistema Único de Saúde (Portaria 3.928/98) e com o entendimento firmado no subitem 8.3.1 da Decisão 600/2000-TCU-Plenário, in Ata 30/2000 (em anexo, cópia das fls. 49- 50) ;
Razões de justificativa
 (...) 
Análise de mérito 
25.1.3. Conforme já abordado no subitem 8.1 desta instrução, consideramos que a responsabilidade pelos pagamentos realizados com recursos do PAB nas Unidades de Saúde municipais em desacordo com o Manual para Organização da Atenção Básica no Sistema Único de Saúde deve recair sobre a Administração Superior da Secretaria de Saúde, pois não vislumbramos conduta culposa dos agentes que realizaram as despesas, haja vista qualquer orientação ou determinação da administração da SMS acerca do desvio de finalidade na aplicação desses recursos.
10.2.3.	Desse modo, os argumentos recursais oferecidos pelo ex-Chefe da seção de compras e responsável por adiantamentos podem ser aceitos, o que enseja a proposta para que se afaste a sua responsabilização nesta tomada de contas especial.
10.3.	Jairo Jorge Gama - ex-Diretor Administrativo e Financeiro (peça 315) 
10.3.1.	O ex-Diretor afirma que a irregularidade pela qual foi condenado não ocorreu, pois alega que "o Contrato fora prorrogado por mais 02 meses, através de Termo Aditivo, assim, ao atestar as notas fiscais, não atestou em duplicidade. O que se verifica as Notas de Empenho são distintas, quais sejam: a NE n° 7374 e a 11035, a primeira correspondente ao primeiro período do contrato e a segunda correspondente ao termo aditivo".
10.3.2.	Argumenta que ele não era o ordenador de despesa, "como foi definitivamente comprovado em toda a instrução processual", já que apenas atestou os serviços realizados, mas não detinha autonomia financeira.
Análise:
10.3.3. 	As razões recursais do Sr. Jairo Jorge não podem ser acolhidas, porque, como já demonstrado na instrução que analisou suas alegações de defesa (peça 208, p. 20-21) , sua responsabilidade solidária com o ex-Secretário Municipal Hermes Galvão de Sá Filho teve origem no atesto por ele dado à execução dos serviços constantes da nota fiscal nº 85 (peça 108, p. 104) . Ademais, ao compulsar os autos no exame deste recurso, viu-se que o recibo e a nota fiscal nº 93 (peça 108, p. 135-136) também foram atestados pelo Sr. Jairo. É de se ressaltar que ambas as notas foram emitidas sem amparo contratual, por serem de datas (6/8 e 6/9/2004) posteriores à vigência do Contrato 143/2004, de 6/5/2004 (peça 108. p. 113-117) , cuja vigência foi de dois meses.
10.3.4.	Quanto à alegação de que o Contrato 143/2004 foi prorrogado, a questão já foi adequadamente enfrentada na análise das alegações de defesa oferecidas pelo Sr. Hermes Galvão de Sá Filho (peça 208, p. 20, conforme trecho transcrito a seguir) , que foi condenado, na condição de Secretário Municipal de Saúde, por essa mesma irregularidade, em solidariedade com o Sr. Jairo Jorge Gama (parágrafo 5.4."c" desta instrução) .
13.15 Em relação ao Sr. Hermes Galvão de Sá Filho, de fato, o mesmo solicitou à Secretaria Municipal de Saúde, em 23/12/2011, cópia do aditivo do Contrato 143/2004 para subsidiar sua defesa (peça 57 - pag. 29) . No entanto, até o momento, nem ele nem os demais responsáveis apresentaram a documentação pertinente que dê respaldo a tal pagamento. Desta forma, considerando a ausência de documentação comprobatória das alegações, não vemos como afastar o débito. (Destaques inseridos) .
10.3.5.	Portanto, a assertiva de que o contrato foi prorrogado não se confirma, em face da ausência nos autos de termos aditivos referentes a esse ajuste.
10.3.6	Dessa maneira, as razões recursais do ex-Diretor devem ser rejeitadas.
10.4.	Hermes Galvão de Sá Filho - ex-Secretário Municipal de Saúde (peça 316) 
10.4.1	Preliminarmente, argui o recorrente que houve cerceamento de defesa, pois o TCU não deixou claro no acórdão condenatório quais são as "possíveis irregularidades" e não especificou o montante real imputado a cada responsável, em confronto com o art. 5º, inciso LV, da Constituição Federal.
10.4.2.	Assevera que não houve os pagamentos em dobro apontados pela Controladoria-Geral da União na Paraíba.
10.4.3.	Anexa cópia de acórdão proferido pelo Tribunal de Contas do Estado da Paraíba, sobre o qual diz se tratar da mesma matéria analisada nesta tomada de contas especial, que julgou regulares as contas de 2004.
10.4.4.	Do mesmo modo, assevera que a 3ª Vara da Justiça Federal da Paraíba julgou improcedente a representação também formulada pela CGU junto ao judiciário sobre o mesmo assunto, já que não reconheceu nenhuma irregularidade, conforme cópia da sentença ora anexada a este recurso.
Análise:
10.4.5.	Não se pode acolher a argumentação do Sr. Hermes, segundo a qual teria havido cerceamento ao seu direito de defesa, pois ele foi regularmente notificado das irregularidades de forma pormenorizada, tanto que apresentou alegações de defesa em relação a cada ato impugnado, as quais foram analisadas, nos termos da instrução acostada à peça 208 desta TCE.
10.4.6.	Igualmente, não há que se falar em falta de clareza acerca de quais são as irregularidades pelas quais ele responde, já que elas estão descritas nos ofícios de citação, além de também terem sido analisadas individualmente no relatório e voto (peças 230-231) que antecederam o acórdão impugnado.
10.4.7.	A mera assertiva do recorrente de que não ocorreu os pagamentos em duplicidade indicados pela CGU não é suficiente para eliminar as evidências apresentadas nos autos. A esse respeito, importa transcrever o conteúdo do item 2.1.4.17 do relatório da Controladoria-Geral da União (peça 1, p. 136-137) :
2.1.4.17 Valores pagos acima do contratado
a) Fato (s) : Constatou-se que o valor contratado com a empresa Jetmed Comércio e Serviços Ltda. (CNPJ 05.399.426/0001-83) , por meio do Convite 027/04 (processo na 1332A-SMS/2004) , foi de R$ 28.799,80, todavia o somatório dos pagamentos efetuados a essa empresa somou R$ 57.599,60, pagos com recursos do PAB, AIH e PSF . Em face da análise efetuada no Razão Contábil da referida empresa em confronto com extratos bancários das contas correntes utilizadas nos pagamentos: 302616-7, 58.041-4 e 58.040-6, além da não identificação da existência de aditivo contratual.
10.4.8.	Além dessas indicações, existem as apontadas no supracitado relatório - item 2.1.1.17 (peça 1, p. 53-54) , no qual também há o registro de que se constatou a ocorrência de pagamentos realizados em duplicidade.
10.4.9.	Já a deliberação do Tribunal de Contas do Estado da Paraíba anexada ao recurso pelo recorrente, às páginas 9 e 10, também não lhe socorre, uma vez que o assunto nela tratado difere do examinado nesta TCE, além de não haver, sequer, referência ao nome do Sr. Hermes na decisão. Ademais, impende lembrar que, ainda que o acórdão do TCE/PB tivesse exarado entendimento divergente deste TCU, não necessariamente esta Corte se obrigaria a acompanhar o que foi deliberado pelo referido Tribunal Estadual, já que possuem competências e jurisdições diferentes.
10.4.10.	A mesma conclusão se aplica à sentença da 3ª Vara da Justiça Federal da Paraíba juntada ao recurso, pois, como se verificou no seu conteúdo, ela se restringiu a isentar o responsável da acusação de improbidade administrativa, sob os aspectos considerados pela Lei 8.429/1992. Viu-se, além disso, que os elementos presentes na referida sentença não afastam categoricamente as evidências presentes nos autos desta TCE, as quais ensejaram a responsabilização do ex-Secretário.
10.4.11.	Vale salientar, finalmente, que a responsabilização do agente público perante este Tribunal se dá em sede de processo de tomada de contas especial, que é regido pela Lei 8.443/1992, diferentemente da ação civil pública de improbidade administrativa, que é regulada pela Lei 8.429/1992. Assim, ainda que a atuação do ex-Secretário não seja caracterizada como ímproba, a cobrança do ressarcimento deve ser realizada, uma vez atribuída sua responsabilidade pelo prejuízo ao erário. Nesse sentido, o Acórdão 2178/2013-TCU-Segunda Câmara, da relatoria do Ministro Benjamin Zymler.
10.4.12.	Em face do exposto, não é possível dar provimento ao recurso interposto pelo Sr. Hermes Galvão de Sá Filho.
CONCLUSÃO
11.	Das análises anteriores, conclui-se que:
	a) as responsabilizações pelas condutas da Srª. Shirlene Dantas Gadelha e do Sr. Luiz Carlos Chaves da Silva devem ser afastadas nesta TCE, essencialmente pelo fato de que esses servidores foram responsáveis apenas por adiantamentos. Tal conclusão advém, mais propriamente, do entendimento esposado pelo Tribunal no julgamento do Acórdão 1189/2016-TCU-Plenário, substituído e ratificado pelo Acórdão 2996/2016-TCU-Plenário, no âmbito do TC Processo 029.611/2006-4 (Representação que deu origem a esta TCE) . Assentou-se na referida deliberação que os agentes públicos que tivessem atuado apenas na realização de despesas por meio de adiantamentos deveriam ter suas irregularidades elididas, como explicitado nos itens 10.1 e 10.2 desta instrução.
	b) as condenações impostas aos senhores Jairo Jorge Gama e Hermes Galvão de Sá Filho, em razão de suas condutas tidas como irregulares, devem ser mantidas, já que os argumentos recursais por eles apresentados revelaram-se insuficientes para afastá-las, como demonstrado nos itens 10.3 e 10.4 desta peça instrutiva.
12.	Portanto, a proposta será no sentido de dar provimento aos recursos interpostos por Shirlene Dantas Gadelha e Luiz Carlos Chaves da Silva, para julgar suas contas regulares com ressalvas, afastando-se o débito a eles imputado e negar provimento aos interpostos por Jairo Jorge Gama e Hermes Galvão de Sá Filho.
PROPOSTA DE ENCAMINHAMENTO
13.	Em face do exposto, submete-se à consideração superior esta análise dos recursos de reconsideração interpostos por Shirlene Dantas Gadelha, Luiz Carlos Chaves da Silva, Jairo George Gama e Hermes Galvão de Sá Filho, contra o Acórdão 1713/2015-TCU-Primeira Câmara, para propor, com base nos artigos 32, inciso I, e 33, da Lei 8.443/92, c/c o artigo 285 do RI/TCU:
a) conhecer dos recursos de reconsideração e, no mérito:
a.1) dar provimento aos recursos interpostos por Shirlene Dantas Gadelha e Luiz Carlos Chaves da Silva, para julgar suas contas regulares com ressalvas, alterando o item 9.4 e tornando sem efeito os subitens 9.4.1 e 9.4.2 da decisão recorrida;
a.2) negar provimento aos recursos interpostos por Jairo George Gama e Hermes Galvão de Sá Filho;
		b) dar ciência aos responsáveis, aos interessados e à Procuradoria da República na Paraíba

Zilma de Vasconcelos Barros (8836/OAB-PB); Demétrius Faustino de Souza (8637/OAB-PB); André Wanderley Soares (11834/OAB-PB); Geraldo de Margela Madruga (3329/OAB-PB); Soraya Chaves de Sousa Alves (10576/OAB-PB); Francisco Cláudio de Sousa (8035/OAB-PB); Antônio Gabínio Neto (3766/OAB-PB); Luanna Cristina Ugulino Alves (15306/OAB-PB); Washington Luis Soares Ramalho (6589/OAB-PB); Flávia Raquel Oliveira de Arroxelas Macedo (16361/OAB-PB); Lissandro de Queiroz Mota (13379/OAB-PB); José Guedes Dias (OAB/PB 4.425); Luciana Emília de Carvalho Torres Galindo Coutinho (OAB/PB 5541).

Procurador Marinus Eduardo De Vries Marsico.

TOMADA DE CONTAS ESPECIAL. APLICAÇÃO IRREGULAR DE RECURSOS REPASSADOS AO FUNDO MUNICIPAL DE SAÚDE DE JOÃO PESSOA/PB NO ÂMBITO DO SISTEMA ÚNICO DE SAÚDE. LIQUIDAÇÃO ILÍCITA DE DESPESAS E DESVIO DE FINALIDADE. IRREGULARIDADE DAS CONTAS DE ALGUNS DOS RESPONSÁVEIS. REGULARIDADE COM RESSALVAS DOS DEMAIS GESTORES. EXCLUSÃO DE DETERMINADAS SOCIEDADES EMPRESÁRIAS DA RELAÇÃO PROCESSUAL. INTERPOSIÇÃO DE RECURSOS DE RECONSIDERAÇÃO. NÃO-CONHECIMENTO DO RECURSO INTERPOSTO POR UM AGENTE PÚBLICO. CONHECIMENTO DOS RECURSOS INTERPOSTOS PELOS DEMAIS RESPONSÁVEIS. NEGATIVA DE PROVIMENTO. CIÊNCIA.

TOMADA DE CONTAS ESPECIAL (TCE)

Secretaria de Recursos (SERUR); Secretaria de Controle Externo de Tomada de Contas Especial (SecexTCE).

Cuidam os autos de tomada de contas especial instaurada em cumprimento ao subitem 9.2 do Acórdão 546/2009-TCU-Plenário (relator o E. Min. Augusto Nardes) , lavrado no âmbito do TC Processo 029.611/2006-4, que trata de representação formulada pela Controladoria Geral da União no Estado da Paraíba acerca de supostas irregularidades ocorridas na Secretaria Municipal de Saúde de João Pessoa/PB, apontadas no Relatório de Ação e Controle 000190.019939/2005-71.
Por meio o Acórdão 1713/2015-TCU-Primeira Câmara, mantido pelo Acórdão 6086/2016-TCU-Plenário, ambos da relatoria do E. Ministro Benjamin Zymler, o Tribunal, entre outras medidas, julgou irregulares as contas especiais de Shirlene Dantas Gadelha, Luiz Carlos Chaves da Silva, Jairo George Gama, Hermes Galvão de Sá Filho e de José Carlos Maciel de Carvalho, bem como de outros responsáveis e da empresa Jetmed Comércio e Serviços Ltda. , e os condenou ao pagamento de débito em razão de liquidação ilícita de despesas e desvio de finalidade na aplicação de recursos oriundos do Sistema Único de Saúde (SUS) , transferidos ao Município de João Pessoa/PB, no período de 2001 a 2005. 
As imputações das condutas individuais que ensejaram a irregularidade das contas dos responsáveis podem ser assim resumidas:
a) Shirlene Dantas Gadelha (parágrafos 8 a 8.6 da instrução) : aplicação de recursos do Piso de Atenção Básica (PAB/SUS) em finalidade diversa da estabelecida em norma de regência do SUS, ao autorizar o pagamento de despesas com o fornecimento de refeições e com serviços de locação de mesas, cadeiras e toalhas (subitem 2.1.1.6.7 do relatório da CGU - peça 1, p. 20-21) , no âmbito dos adiantamentos concedidos a à referida agente sob os números 005/2004 (peça 112) e 102/2004 (peça 35, p.13 à peça 38, p. 25) ;
b)  Luiz Carlos Chaves da Silva (parágrafos 10 a 10.6 da instrução) : aplicação de recursos do Piso de Atenção Básica (PAB/SUS) em finalidade diversa da estabelecida em norma de regência do SUS, ao autorizar o pagamento (notas fiscais e recibos na peça 94, p. 34-36, 98-100, 140-142; na peça 95, p. 36-38 e na peça 115, p. 166-168) de flores, restaurante e gêneros alimentícios, no âmbito dos adiantamentos concedidos a ele sob os números 62/2003, 84/2003, 118/2003, 42/2004 e 63/2003;
c) Jairo George da Gama (parágrafos 14 a 14.5 da instrução) - atesto da execução de serviços em duplicidade, no valor de R$ 4.000,00, supostamente executados no Hospital Valentina Figueiredo pela empresa Jetmed Comércio e Serviços Ltda., relativos ao convite 27/2004 (subitem 2.1.4.17 do relatório da CGU - peça 1, p. 136-137) - ordens de pagamentos e notas fiscais (fls. 6.120, 6.122, 6.128, 6.130, 6.158/6.160 e 6.162 - anexo 3, vol. 30 - peça 108) ;
d) Hermes Galvão de Sá Filho (parágrafos 13.4 a 13.15 da instrução) : i)  solidariamente com José Carlos Maciel de Carvalho e a empresa Jetmed Comércio e Serviços Ltda.: autorização de pagamento em duplicidade, com recursos do PAB/SUS, de serviços, nos valores de R$ 6.600,00 e R$ 8.199,80, à empresa Jetmed Comércio e Serviços Ltda., por força do convite 27/2004 da Prefeitura de João Pessoa-PB; ii) solidariamente com a empresa Jetmed Comércio e Serviços Ltda.: autorização de pagamento em duplicidade, com recursos do Programa Atenção Hospitalar e Ambulatorial do SUS/ Atenção à Saúde nos Estados e Municípios habilitados em Gestão Plena, de serviços, no valor de R$ 10.000,00, à empresa Jetmed Comércio e Serviços Ltda., por força do convite 27/2004 (subitem 2.1.4.17 do relatório da CGU) - ordens de pagamentos e notas fiscais às fls. 6.120, 6.122, 6.128, 6.130, 6.158/6.160 e 6.162, todos do anexo 3, vol. 30 (peça 108) ; iii)  solidariamente com Jairo George Gama e a empresa Jetmed Comércio e Serviços Ltda.: autorização de pagamento em duplicidade, com recursos do Programa Atenção Hospitalar e Ambulatorial do SUS/Atenção à Saúde nos Estados e Municípios habilitados em Gestão Plena, de serviços supostamente realizados no Hospital Valentina Figueiredo, no valor de R$ 4.000,00, pela empresa Jetmed Comércio e Serviços Ltda., relativos ao convite 27/2004 (subitem 2.1.4.17 do relatório da CGU) - ordens de pagamentos e notas fiscais às fls. 6.120, 6.122, 6.128, 6.130, 6.158/6.160 e 6.162, todos do anexo 3, vol. 30 (peça 108) ; iv)  solidariamente com o Sr. Arnaldo Luiz Rosas de Albuquerque e a empresa Jetmed Comércio e Serviços Ltda.: autorização de pagamento em duplicidade, com recursos do Programa Atenção Hospitalar e Ambulatorial do SUS/ Atenção à Saúde nos Estados e Municípios habilitados em Gestão Plena, de serviços supostamente realizados no Complexo Hospitalar Humberto da Nóbrega, no valor de R$ 2.000,00, pela empresa Jetmed Comércio e Serviços Ltda., relativos ao convite 27/2004 (subitem 2.1.4.17 do relatório da CGU) - ordens de pagamentos e notas fiscais às fls. 6.120, 6.122, 6.128, 6.130, 6.158/6.160 e 6.162, todos do anexo 3, vol. 30 (peça 108) .
Inconformados com a decisão, Shirlene Dantas Gadelha, Luiz Carlos Chaves da Silva, Jairo George Gama, Hermes Galvão de Sá Filho e José Carlos Maciel de Carvalho interpuseram recursos de reconsideração às peças 249, 313, 315, 316 e 376.
Mediante instrução preliminar admissibilidade às peças 381 a 385, a Secretaria de Recursos, com o endosso do relator em substituição, E. Ministro-Substituto Augusto Sherman Cavalcanti, manifestou-se pelo conhecimento dos recursos de reconsideração interpostos por Shirlene Dantas Gadelha, Luiz Carlos Chaves da Silva, Jairo George Gama, e Hermes Galvão de Sá Filho, bem como pelo não-conhecimento do recurso manejado por José Carlos Maciel de Carvalho, ante a intempestividade da peça recursal, não-relevada pela ausência de fatos novos supervenientes.
No mérito, após exame das razões recursais, a Unidade Técnica, secundada pelo Ministério Público, opina por: dar provimento aos recursos interpostos por Shirlene Dantas Gadelha e por Luiz Carlos Chaves da Silva, para alterar o item 9.4 e tornar sem efeito os subitens 9.4.1 e 9.4.2 da decisão recorrida, bem como julgar as respectivas contas regulares com ressalvas; e negar provimento aos recursos interpostos por Jairo George Gama e por Hermes Galvão de Sá Filho.
Feito esse resumo, passo a decidir.
Inicialmente, ratifico o despacho prévio de conhecimento dos recursos de reconsideração interpostos por Shirlene Dantas Gadelha, Luiz Carlos Chaves da Silva, Jairo George Gama, e por Hermes Galvão de Sá Filho, uma vez satisfeitos os pressupostos de admissibilidade previstos nos artigos 32, inciso I, e 33, da Lei 8.443/1992.
Quanto ao recurso aviado por José Carlos Maciel de Carvalho, anuo à proposta de não- admissibilidade do pedido ante a intempestividade da peça recursal, a qual, nos termos do artigo 285, caput e § 2º, do Regimento Interno, não foi relevada por ausência de fatos novos supervenientes que deveriam ser apresentados no prazo de 180 dias da notificação da decisão, conforme demonstrado na instrução preliminar à peça 385.
No mérito, perfilho, em parte, os pareceres precedentes pelas razões que passo a expor.
Sobre o pagamento em duplicidade de despesas à empresa Jetmed Comércio e Serviços Ltda. por força do Convite 27/2004, assiste razão à unidade instrutiva e ao Ministério Público ao considerarem insuficientes os argumentos trazidos pelos responsáveis Hermes Galvão de Sá Filho e Jairo George da Gama.
De acordo com a cláusula sétima da avença (fls. 1.712 do anexo 3, vol. 8) , foi previsto pagamento total à contratada de R$ 28.799,80, em contrapartida a serviços de manutenção técnica e preventiva de equipamentos, durante o prazo de vigência de 2 (dois) meses. 
A municipalidade efetuou pagamentos de R$ 6.600,00, R$ 8.199,80, R$ 6.000,00, R$ 4.000,00 e R$ 4.000,00, em 16/6/2004, 22/6/2004, 23/6/2004 e 15/7/2004 (fls. 52-53 e 135 do vol. principal) . Todavia, não foi apresentada justificativa para os pagamentos de parcelas com idênticos valores, referentes à mesma licitação, ocorridos em 15/7/2004, 14/9/2004 e 15/9/2004 (fls. 1.813, 1.735, 1.737, 1.741 e 1.875 do anexo 3, vol. 8; fls. 52-53 do vol. principal e fls. 6.122 e 6.128 do anexo 3, vol. 30) .    
Apesar de os responsáveis afirmarem que tais despesas suplementares foram respaldadas em termo aditivo ao contrato, não fizeram prova do alegado. A conduta individual praticada por cada um dos agentes integra o nexo causal que resultou no dano, sendo-lhes exigível postura diversa no âmbito das respectivas competências a fim de evitar os pagamentos em duplicidade indevidos.
Dessa forma, nego provimento aos recursos de reconsideração interpostos por Hermes Galvão de Sá Filho e por Jairo George da Gama.
Também são improcedentes as razões aduzidas pelos apelantes Shirlene Dantas Gadelha e Luiz Carlos Chaves da Silva. Conquanto os responsáveis aleguem que as despesas de fornecimento de refeições, serviços de locação de cadeira, mesas e toalhas tenham sido empregadas em evento para treinamento de integrantes de equipes do Programa Saúde da Família, ou ainda, que o pagamento de flores, restaurante e aquisição de gêneros alimentícios não configura desvio de finalidade do Piso de Atenção Básica, as características destes gastos, por si só, são incompatíveis com as exigências estabelecidas pela legislação de regência e por orientação jurisprudencial desta Corte de Contas que veda a realização de gastos com recursos do SUS que não seja em ações diretas de promoção, proteção e recuperação da saúde.
Sobre a regulamentação do tema, o item 3 do Manual para Organização da Atenção Básica no SUS (Portaria GM/MS 3.925/1998) dispõe que os recursos financeiros do PAB/SUS poderão ser utilizados em todas as despesas de custeio e capital relacionadas para a gestão da atenção básica e coerentes com as diretrizes do Plano Municipal de Saúde, com base nas seguintes orientações:
I- Todas as despesas de custeio da Atenção Básica podem ser realizadas com recursos do PAB, excluindo:
- Pagamento de servidores inativos;
- pagamento de gratificação de função de cargos comissionados, exceto aqueles diretamente ligados às unidades de atenção básica;
- Pagamento de assessorias/consultorias prestadas por servidor público, quando pertencente ao quadro permanente dos municípios
- transferências de recursos na forma de contribuições, auxílios ou subvenções a instituições privadas, inclusive filantrópicas 
II- Todas despesas de capital relacionadas à rede básica podem ser realizadas com recursos do PAB, excluindo:
- a aquisição e reforma de imóveis não destinados à prestação direta de serviços de saúde à população;
- a aquisição de equipamentos e materiais permanentes, incluindo veículos de qualquer natureza, não destinados à realização das ações de atenção básica;
III- As despesas decorrentes de ações de saúde de média e alta complexidade e de assistência hospitalar não dever ser realizadas com recursos do PAB. (grifei) 
A Lei 8.080/90 exige que os recursos do SUS transferidos a estados e municípios sejam aplicados em benefício direto da saúde do cidadão, por meio de remuneração de profissionais da área de saúde, da aquisição, produção e uso de materiais, produtos e medicamentos em procedimentos ambulatoriais e hospitalares, transplantes, capacitação de profissionais da área de saúde, realização de campanhas e serviços que objetivem orientar preventivamente sobre riscos, sintomas e tratamento de doenças, campanhas de vacinação, atividades de controle e combate a vetores de doenças, inclusive zoonoses, além de outras ações e serviços que, de forma incontroversa, contribuam direta e decisivamente para a promoção, proteção e recuperação da saúde individual e/ou coletiva.
	Ao dirimir controvérsias sobre o assunto, o Tribunal de Contas da União prolatou a Decisão 600/2000-Plenário, na qual firmou o seguinte entendimento acerca da matéria:
8.2. firmar entendimento no sentido de que a rede de serviços do SUS constitui a parte da infra-estrutura do sistema destinada a prover as ações e os serviços de promoção, proteção e recuperação da saúde inseridos no campo de atuação do Sistema Único de Saúde, conforme as disposições dos arts. 196 e 198, II, da Carta Magna c/c o inciso III do art. 5° da Lei n° 8.080/90, bem como aquelas ações constantes do art. 200 da Constituição Federal c/c o art. 6° da Lei n° 8.080/90, não se considerando em sua abrangência órgãos, entidades e unidades voltados exclusivamente para a realização de atividades administrativas;
8.3 firmar entendimento no sentido de que os recursos federais transferidos à conta do SUS a estados, Distrito Federal e município, com fulcro no art. 3º da Lei nº 8.142/90, devem ser aplicados, conforme estabelecido no parágrafo único do art. 2º da referida lei, seguindo os seguintes critérios:
8.3.1. na hipótese de aplicação em investimentos, estes devem ocorrer na rede de serviços, tomada na acepção da alínea 8.2 retro, o que afasta a possibilidade de aplicação em imóveis, móveis, equipamentos, veículos, etc., destinados às atividades administrativas de setores das secretarias de saúde e dos governos municipal e estadual não diretamente vinculados à execução de ações e serviços de saúde, observando-se ainda a prioridade de seu direcionamento à rede pública, em conformidade com os arts. 4° e 24 da Lei n° 8.080/90, e a vedação constante do art. 199, § 2°, da Constituição Federal;
8.3.2 na hipótese de aplicação na cobertura assistencial ambulatorial e hospitalar e nas demais ações de saúde, os recursos federais devem financiar despesas correntes, nos termos dos §§ 1º e 2º do art. 12 da Lei nº 4.320/64, exclusivamente para manutenção da assistência ambulatorial e hospitalar, das demais ações de saúde e dos órgãos, unidades e entidades que as realizam, não sendo cabível sua destinação a setores das secretarias de saúde e dos governos municipais e estadual não diretamente vinculados à execução de ações de saúde.  (grifei) 
As despesas impugnadas nestes autos são de natureza tipicamente administrativa, pois, embora classificadas como despesas de custeio, não podem ser arcadas com recursos do Piso da Atenção Básica, pois são gastos comuns da estrutura da Secretaria Municipal de Saúde, que deveriam ser custeadas com recursos do próprio ente municipal, tendo em vista que a utilização dos recursos do SUS deve ser restrita às ações e serviços de saúde vinculadas diretamente ao atendimento da população.
Considero exigível conduta diversa dos responsáveis, porquanto, na condição de gestores de despesas realizadas sob regime de adiantamento de fundos, deveriam ter ciência das diretrizes legais, normativas e da jurisprudência desta Corte de Contas, não cabendo delas se eximir por falta de orientação e supervisão das autoridades superiores do município. 
Demais disso, ao contrário do que sustenta a Unidade Técnica, não houve afastamento prévio da responsabilidade desses agentes quando da análise do TC Processo 029.611/2006-4, pois, segundo voto condutor do Acórdão 1189/2016-TCU-Plenário (relator o E. Ministro Benjamin Zymler) , o exame dessa questão foi remetido aos presentes autos.
Nesse ponto, divirjo da Unidade Técnica e do Ministério Público, e nego provimento aos recursos de reconsideração interpostos por Shirlene Dantas Gadelha e Luiz Carlos Chaves da Silva
	Ante todo o exposto, voto por que seja adotada a deliberação que ora submeto à apreciação deste Colegiado. 
TCU, Sala das Sessões Ministro Luciano Brandão Alves de Souza, em 28 de janeiro de 2020.
WALTON ALENCAR RODRIGUES 
Relator